【裁判字號】    97,訴,183
【裁判日期】    970529
【裁判案由】    新型專利舉發
【裁判全文】
臺北高等行政法院判決
                                     97年度訴字第00183號
                              .
原      告  甲○○
           送達代收人 乙○○.
被      告  經濟部智慧財產局
代  表  人  王美花（局長）
訴訟代理人  丁○○          .
            戊○○
參  加  人  史丹利七和國際股份有限公司
代  表  人  丙○○（董事長）
訴訟代理人  劉法正律師
            楊祺雄律師      （兼送達代收人）
複  代理人  張東揚律師
上列當事人間因新型專利舉發事件，原告不服經濟部中華民國96
年12月07日經訴字第09606078960 號訴願決定，提起行政訴訟，
並經本院裁定命參加人獨立參加本件被告之訴訟。本院判決如下
：
    主  文
原告之訴駁回。
訴訟費用由原告負擔。
    事  實
一、事實概要：原告於民國（以下同）94年11月09日以「套筒識
    別結構」向被告申請新型專利，經被告編為第00000000號形
    式審查准予專利，並經原告依法繳納規費後，於95年06月11
    日公告，發給新型第M291875 號專利證書。嗣參加人以其有
    違專利法第94條第4 項之規定，對之提起舉發。案經被告審
    查，於96年07月18日以（96）智專三(三)05025 字第09620395
    710 號專利舉發審定書為「舉發成立，應撤銷專利權」之處
    分。原告不服，提起訴願，經訴願決定駁回，原告猶未甘服
    ，遂向本院提起行政訴訟。本院因認本件訴訟之結果，參加
    人之權利或法律上利益將受損害，乃依行政訴訟法第42條第
    1 項規定，依職權裁定命參加人獨立參加本件被告之訴訟。
二、兩造聲明：
  (一)原告未於言詞辯論期日到場，依其起訴狀所載聲明如下：
  1.原處分及訴願決定均撤銷。
  2.申請第000000000 號「套筒識別結構」新型專利舉發案應予
    「舉發不成立」之處分。
  3.訴訟費用由被告負擔。
  (二)被告聲明：
  1.駁回原告之訴。
  2.訴訟費用由原告負擔。
三、兩造之主張：
甲、原告主張：
  (一)系爭專利欲解決的問題、創作目的、整體結構及達成功效均
    與證據二、三不同，明顯具有「新穎性」與「進步性」：
  1.被告認為：「系爭案申請專利範圍第1 項之嵌插部及套口部
    之套筒本體已見於證據二（即94年07月11日公告之第000000
    00號新型專利案），且系爭專利利用雷射技術使識別區與非
    識別區形成刻紋與未刻紋的色差，以有效彰顯數字組的技術
    已為證據二所揭露；至於系爭案申請專利範圍第1 項之色環
    技術則已為證據三（即西元2001年07月10日公告之美國第00
    00000B1 號專利案）所揭露，因此系爭專利係為證據二、三
    的組合而不具進步性；至於系爭案申請專利範圍第2 至13項
    亦已分別見於證據二、三，系爭專利有違核准當時專利法第
    94條第4 項之規定。」
  2.系爭專利欲解決的問題、創作目的、整體結構及達成功效均
    與證據二、三不同。系爭專利係一新型申請案，而依據被告
    之審查原則，「新型非發明專利，其可有限度的運用現有之
    知識或技術，只要其結構空間有所創新，並能增進或產生該
    現有物品之某一新功能或功效者，其即符合新型專利之要件
    」；「兩物品之比較，縱使二者間存在有相同的各別結構、
    技術手段或目的，然二者整體空間結構有所差異，且產生的
    功效不同時，即難謂二者相同」，尋其法繹可知，由於新型
    首重於既有物品的結構改良，因此判斷兩物品結構空間是否
    相同時，應以其通體結構觀之，而非將其拆解成個別結構後
    ，再逐一單獨進行比對；亦即，若系爭專利的整體結構與各
    舉發證據不同，則即不能視二者技術內容相同。又如系爭專
    利確實具有增進現有物功效之處，則系爭專利即非熟悉該項
    技術者所易於思及達成者，其亦當符合新型專利的進步性。
    系爭專利相較於證據二、三不僅結構不同，且能增進其新功
    效或新功能，系爭專利確實經過原告細心之研究與開發，絕
    非熟悉該項技術者所易於思及達成者，明顯具有「新穎性」
    與「進步性」。
  (二)系爭專利具有新穎性，且相較於證據二、三亦具有進步性：
  1.系爭專利與證據二、三所欲解決的問題與創作目的不同：
    (1)系爭專利所欲解決的問題，主要係認為現有的套筒識別結
      構僅能用於供辦識尺寸，而無法供用於選取對應的驅動工
      具，影響到使用的便利性，且現有的識別結構區別效果不
      佳、容易污損，造成日後識別的不易，因此系爭專利之主
      要創作目的在於提供一種兼具易於辨識套筒套口部尺寸規
      格，且可迅速選用驅動扳手的識別結構，且系爭專利專門
      指定使用於套筒上，而非其他的手工具。
    (2)證據二、三欲解決的問題是識別不清的狀況，且由其內容
      不難看出，其不論係鐳射識別區（證據二）或色環的設置
      （證據三）均單純用於識別該手工具的尺寸規格，並不具
      有供識別選取驅動工具的功能，此可進一步由證據二、三
      的圖式中均包含套筒、開口扳手、棘輪扳手等獲得印證，
      因為開口扳手或棘輪扳手等本身即是一種驅動扳手；亦即
      ，證據二、三與系爭專利之創作目的與欲解決的問題完全
      不同，故訴願機關與被告明顯誤認證據三的色環具有可迅
      速檢視套筒工具之功效。
  2.就系爭專利與證據二、三之結構及達成目的來看：
    (1)系爭專利相較於證據二具有「進步性」：
      證據二係在套筒上預先形成第一鍍層，且於第一鍍層上
        另外形成不同色差之第二鍍層，並於第二鍍層上形成數
        字蝕刻紋，使外露之第一鍍層形成顯眼數字，以供區別
        ；系爭專利則係在於套筒外表面直接利用雷射技術形成
        識別區或非識別區，使識別區與非識別區產生色差，以
        彰顯識別區的數字。很明顯地，二者的結構層次不同，
        系爭專利具有製程少、時間短等優點。
      證據二僅能用於識別前端套口部的尺寸，其並無任何可
        供辨視套筒另端插掣部尺寸的設計，故證據二之套筒無
        法供區別對應使用的驅動工具，僅能依使用者經驗或逐
        一比對，才能找到對應的驅動工具，因此系爭專利相較
        於證據二，不僅結構與其不同，且更具有功效之增進，
        絕非熟悉該項技術領域者所能易於思及達成者，系爭專
        利相較於證據二確實具有「進步性」。
    (2)系爭專利相較於證據三具有「進步性」：
      證據三並無任何與系爭專利於套筒外表面直接利用雷射技
      術形成識別區或非識別區的設計，因此證據三之數字規格
      存在有容易因沾污、納垢，而影響識別效果的問題，與系
      爭專利的結構明顯不同；況證據三亦無任何可供辨視套筒
      另端插掣部尺寸的設計，故證據三之套筒無法供區別對應
      使用的驅動工具，其與證據二相同僅能依使用者經驗或逐
      一比對，才能找到對應的驅動工具，造成使用的不便。相
      較之下，證據三不僅無法揭露系爭專利的結構特徵，且系
      爭專利的結構不僅可達到預期之創作目的，同時更能增進
      套筒識別之功效，故系爭專利絕非熟悉該項技術領域者所
      能易於思及達成者，其確實較證據三更具有「進步性」。
  3.透過上述的比對，證據二、三並無法完全揭露系爭專利的結
    構特徵，證據二、三的結構差異更使系爭專利具有易於組裝
    與操作等功效增進之處，系爭專利的設計確實可達到預期之
    目的，故系爭專利實非熟悉該項技術者所易於思及達成者，
    相較於證據二、三，系爭專利無違專利法第94條第4 項的規
    定，系爭專利應具有新穎性。
  (三)系爭專利於先前技術與證據二、三所揭示者，手工具上設置
    用於供使用者識別尺寸的設計不勝枚舉，如早期以印刷、電
    鍍腐蝕、刻字、色環、模成及雷射刻字等，如在證據二或證
    據三之前申請的我國專利公告第577790、566282、144463及
    144462號等專利前案；亦即，在手工具上設計尺寸識別結構
    是一種開發已趨成熟的技術，其可供進一步改良的空間有效
    。惟被告仍以「新型非發明專利，其可有限度的運用現有之
    知識或技術，只要其結構空間有所創新，並能增進或產生該
    現有物品之某一新功能或功效者，其即符合新型專利之要件
    」、「兩物品之比較，縱使二者間存在有相同的各別結構、
    技術手段或目的，然二者整體空間結構有所差異，且產生的
    功效不同時，即難謂二者相同」之審查原則，而核准於前述
    專利的申請。是以，系爭專利確實較證據二、三具有增進該
    現有物功效之處，則系爭專利即非熟悉該項技術者所易於思
    及達成者，其亦當符合新型專利的進步性。被告與訴願機關
    顯未考量上述的事實，原處分及訴願決定顯有違誤。
  (四)至於系爭案申請專利範圍第2 至13項依附於其申請專利範圍
    第1 項之附屬項，由於系爭案申請專利範圍第1 項符合「新
    穎性」與「進步性」之規定，因此系爭案申請專利範圍第2
    至13項亦同時具有「新穎性」與「進步性」；況系爭案申請
    專利範圍第2 至13項之結構明顯不同於證據二、三，其絕非
    單純之組合可得，且這些結構的差異亦確實能使系爭專利較
    證據二、三更具有前述之功效增進，故系爭專利的設計絕非
    任何該技術領域者所能輕易達成者，系爭專利並無法違反前
    揭規定之情事。
  (五)綜上論述，證據二、三的結構明顯不同於系爭專利，系爭專
    利確實具有新穎性及進步性。懇請鈞院鑑核，賜判決如訴之
    聲明，以維原告之權益。
乙、被告主張：
  (一)系爭案申請專利範圍第1項不具進步性：
  1.依據系爭案申請專利範圍第1項所載，其第1項為一種套筒識
    別結構，該套筒10至少具有一套口部11及一嵌插部12，套筒
    10於周緣表面形成有一規格辨識系統，該規格辨識系統係由
    一數字組20及一色環25結合而成，其中數字組20具有一呈尺
    寸數字狀的識別區21，且於識別區21外圍形成有一非識別區
    23，並利用雷射技術使識別區21與非識別區23形成刻紋與未
    刻紋的色差，有效彰顯數字組20的識別區21所代表的尺寸數
    字；而色環25則依套筒10嵌插部12的尺寸形成不同的色彩，
    供使用者辨視對應的手工具；藉此，組構成一易於辨識、且
    可迅速檢視及低成本的套筒識別結構者。參酌證據二說明書
    及圖1至6，其係一種具有鐳射字體、圖樣表面層之手工具，
    包含：一本體1；一第一鍍層2，是被覆在該本體一外表面11
    ；一第二鍍層3，是被覆在該第一鍍層2上，且與該第一鍍層
    2形成有色差；及一蝕刻紋4，是以鐳射蝕刻的方式，侵蝕該
    第二鍍層3，使第一鍍層2顯露後，在該本體表面形成顯眼的
    字體、圖樣，形成表示規格的文字，或代表商家的文字、商
    標或特殊的圖紋者。
  2.系爭專利與證據二比較，系爭專利具有套口部11及嵌插部12
    之套筒10，揭露於證據二圖1 具有類似系爭專利之嵌插部及
    套口部之套筒本體1 （按證據二之圖1 、2 係第一種實施態
    樣用於套筒，圖3 係第二種實施態樣用於套筒，圖4 係第三
    種實施態樣用於套筒，圖5 係第四種實施態樣用於扳手，圖
    6 係第五種實施態樣用於扳手）；系爭專利其利用雷射技術
    使識別區21與非識別區23形成刻紋與未刻紋的色差，有效彰
    顯數字組20的識別區21所代表的尺寸數字之技術，揭露於證
    據二圖1 其蝕刻紋4 係以鐳射蝕刻的方式侵蝕第二鍍層3 ，
    使第一鍍層2 顯露出數字18的尺寸，形成識別區代表的尺寸
    數字，未蝕刻的部分相當於系爭專利之非識別區，藉由不同
    色彩的鍍層，形成色差的效果。另由證據三圖1 、2 顯示，
    工具組10其套筒1a表面標示有一色環2a及5/8"尺寸，開口扳
    手1b表面標示一色環2b及5/8"尺寸，雙頭扳手1c表面兩頭各
    標示一色環2c及5/8"尺寸以及色環2c' 及1/2"尺寸；工具組
    20其開口扳手21a 表面標示圖形22a 及7/8"尺寸，扳手21b
    表面標示圖形22b （與22a 相同）及7/8"尺寸，能讓使用者
    很容易辨識所對應使用之工具；系爭專利具有色環25之技術
    已揭露於證據三圖1 色環之技術。
  3.證據二或證據三均是屬於套筒、扳手之技術領域，組合證據
    二、三之技術對於識別套筒之套口部或嵌插部並無困難，亦
    不會影響識別之效果，組合證據二、三之技術即可達到系爭
    專利易於辨識尺寸，迅速檢視套筒工具識別之功效，並無疑
    慮，故系爭案申請專利範圍第1 項為其所屬技術領域中具有
    通常知識者依證據二、三之組合技術顯能輕易完成，系爭案
    申請專利範圍第1 項不具進步性，違反專利法第94條第4 項
    之規定。另外，製程並非系爭專利申請之標的，併予陳明。
  (二)系爭案申請專利範圍第2至13項不具進步性：
  1.查系爭專利之技術特徵乃在於其套筒結構能達到易於辨識尺
    寸之功效，而證據二、三均是屬於套筒、扳手之技術領域，
    組合證據二、三之技術即可達到系爭專利易於辨識尺寸，迅
    速檢視套筒工具識別之功效，系爭案申請專利範圍第1 項為
    其所屬技術領域中具有通常知識者依證據二、三之組合技術
    顯能輕易完成，不具進步性，至為明顯。
  2.系爭案申請專利範圍第2 至13項亦為其所屬技術領域中具有
    通常知識者依證據二、三之組合技術顯能輕易完成，系爭案
    申請專利範圍第2 至13項不具進步性，已如原處分所載。另
    本件非以證據二或三證明系爭專利不具新穎性，乃係組合證
    據二、三之技術證明系爭專利不具進步性，原處分並無違誤
    ，亦未違反審查基準之規定，行政訴訟所言均不足採。
  (三)綜上所述，被告原處分並無違法，敬請駁回原告之訴。
丙、參加人主張：
  (一)原告以「新穎性」判斷原則主張被告審查違法，偏離爭點主
    題，亦不符專利法及專利審查基準之規定，要不足採：
  1.按「在處分權之架構下，舉發之審查應先釐清爭點。舉發事
    件兩造當事人於舉發書、答辯書中之爭執包括法律、事實、
    證據等爭點，係審查之前應優先整理之事項，嗣後舉發程序
    中之處理及審查，應就所整理之爭點為之。」為現行被告「
    專利審查基準」第5-1-18頁所載。所謂的「爭點」之整理，
    主要係依舉發人所述之舉發理由，來研判系爭專利之請求項
    、專利要件與舉發證據之間的對應關係。
  2.按新穎性在判斷時，「應就每一請求項中所載之發明與單一
    先前技術進行比對，即一發明與單一先前技術單獨比對」（
    前揭審查基準第2-3-5 頁參照）；但在判斷新型之進步性時
    ，即「得以多份引證文件中之全部或部分技術內容的組合，
    或一份引證文件中之部分技術內容的組合，或引證文件中之
    技術內容與其他形式已公開之先前技術內容的組合」，進行
    比對（前揭審查基準第2-3-20頁參照）。是以，當舉發理由
    清楚主張，系爭專利的請求項與證據二、三相較違反進步性
    時，在爭點清楚的情況下，自無必要各別比對系爭專利與證
    據二、三之間結構之異同，因此被告組合證據二、三所揭露
    之技術內容，並將審查之重點置於進步性，乃正確、合法。
  3.查參加人舉發時僅主張「證據二、三之組合可以證明系爭案
    申請專利範圍第1 至13項不具進步性」，因此被告組合證據
    二、三所揭露之部分內容來判斷系爭專利各請求項之進步性
    ，係完全依據專利法及前揭審查基準之規定，亦合法正確。
  4.原告訴稱「兩物品之比較，縱使兩者間存在有相同的個別結
    構、技術手段或目的，然兩者整體空間結構有所差異，且產
    生的功效不同時，即難謂二者相同」，惟此論點顯然屬於「
    相同發明（含新型）」之比對原則（即新穎性之判斷範圍）
    ，而與本件爭點（即進步性）之判斷無關。至原告訴稱「新
    型首重於既有物品的結構改良，因此判斷兩物品結構空間是
    否相同時，應以其通體結構觀之，而非將其拆解成個別結構
    後，再逐一單獨進行比對；亦即，若系爭專利的整體結構與
    各舉發證據不同，則即不能視二者技術內容相同」，亦同樣
    是屬於「新穎性」之判斷範圍，仍與本件爭點之判斷無關。
  5.原告因有如上之觀念誤解，故其所稱有關系爭專利與證據二
    、三之比對說辭，如原告訴稱「系爭專利相較於證據二，不
    僅結構與其不同，且更具有功效之增進，絕非熟悉該項技術
    領域者所能易於思及達成者，系爭專利相較於證據二確實具
    有進步性」、「相較之下，證據三不僅無法揭露系爭專利的
    結構特徵，且系爭專利的結構不僅可達到預期之創作目的，
    同時更能增進套筒識別之功效，故系爭專利絕非熟悉該項技
    術領域者所能易於思及達成者，其確實較證據三更具有進步
    性」，均不正確。蓋原告主張系爭專利相較於證據二、三具
    有進步性之基礎，係採用個別比對，即「新穎性」之判斷原
    則，而非「進步性」之判斷原則，是原告主張自不可採。
  6.實則，判斷系爭專利有無進步性之正確方法，早經原處分及
    訴願決定揭櫫在案。查原處分及訴願決定均是以證據二、三
    之「組合」為審查標的，持與系爭專利進行比對，而認定系
    爭專利各請求項均不具進步性。如此「組合」舉發證據之技
    術特徵，才符合參加人舉發理由之意旨與前揭專利審查基準
    規定之進步性判斷原則。
  (二)原告主張系爭專利與證據二、三比較具有功效，故整體具有
    進步性，亦不符專利審查基準關於「進步性」之規定：
  1.依前揭審查基準第5-1-27頁之規定，新型專利要件之爭執，
    原則上適用同基準5.2.3.1 節「發明專利要件之爭執」，該
    節記載，當發明（含新型，下同）所屬技術領域中具有通常
    知識者依據一份或多份引證文件中揭露之先前技術，並參酌
    申請時的通常知識，而能將該先前技術以轉用、置換、改變
    或組合等方式完成申請專利之發明者，該發明之整體即屬顯
    而易知，應認定為能輕易完成之發明。申言之，所謂「組合
    發明」，指組合先前技術中複數個技術手段所構成之發明。
    若組合發明僅是拼湊先前技術中之技術手段，而各技術特徵
    仍以其通常之方式作動，在功能上並未相互作用，以致組合
    後之技術效果僅為所有單一技術所產生之技術效果的總合者
    ，應認定該組合發明能輕易完成，不具進步性。例如電子錶
    筆之發明，電子錶與筆在功能上並未相互作用，應認定該發
    明僅屬簡單的拼湊，不具進步性；換言之，新型專利主要是
    利用申請專利範圍之請求項來界定所要保護之具體結構，當
    請求項所界定之具體結構只是將先前技術所揭露的兩個技術
    手段簡單拼湊，且各別技術手段只是產生其原有之效果，即
    無法因為習知技術手段之組合而產生新功效，或者優於單一
    技術手段所產生功效之總合時，該新型專利即使整體結構有
    別於各別的先前技術，亦難謂具有進步性。
  2.承上所述，被告於審查時，本就應以組合多份舉發證據中之
    全部或部分技術內容，以判斷系爭專利之整體結構是否為輕
    易完成之設計。由原處分記載可知，被告審查確實以系爭專
    利各請求項所界定的整體結構為重點，並判斷該整體結構是
    否揭露於證據二、三，由於系爭專利各請求項之整體結構確
    為證據二、三之組合，故系爭專利乃為典型之「組合新型」
    。原處分也進一步針對證據二、三及系爭專利之各別技術所
    產生的功效作判斷，即系爭專利之整體結構所產生的功效在
    相較於證據二、三之組合時，並未因為組合先前技術，而產
    生新功效或優於單一技術手段所產生功效之總合。是以，系
    爭專利只是簡單拼湊先前技術中的技術手段，而屬於未產生
    功效增進之「組合新型」，故原處分認定系爭專利各請求項
    不具進步性，實屬適法正確。
  3.原告所稱「系爭專利欲解決的問題、創作目的、整體結構及
    達成功效均與證據二、三不同」、「系爭專利相較於證據二
    、三不僅結構不同，且能增進其新功效或新功能」及「系爭
    專利相較於證據二、三確實具有進步性」，均有觀念違誤。
    查原處分已載明：「組合證據二、三即可達到系爭專利易於
    辨識尺寸，迅速檢視套筒工具識別之功效，故系爭案申請專
    利範圍第1 項為其所屬技術領域中具有通常知識者依證據二
    、三之組合技術顯能輕易完成，系爭專利申請專利範圍第1
    項不具進步性。且原處分理由(五)、(六)、(七)及(八)亦已分別指出
    「系爭案申請專利範圍第2 至13均為其所屬技術領域中具有
    通常知識者，依證據二、三之組合顯能輕易完成，亦均不具
    進步性」。申言之，原處分所審酌之爭點範圍，乃是以「證
    據二、三之組合」為「證據」，而論證系爭案申請專利範圍
    各請求項不具進步性之「事實」。原告將證據二、三單獨與
    系爭專利進行比對，顯然只能判斷系爭專利是否具有新穎性
    ，但無法論究本件爭點（即進步性），故原告前述主張實非
    本件司法審查標的，洵不足採。
  (三)原告對於系爭專利功效之說明已明顯偏離原說明書的陳述，
    要不可採：
  1.原告訴稱：「因此系爭專利之主要創作目的在於提供一種兼
    具易於辨識套筒套口部尺寸規格，且可迅速選用驅動扳手的
    識別結構，且系爭專利專門指定使用於套筒上，而非其他的
    手工具。... 其不論係鐳射識別區（證據二）或色環的設置
    （證據三）均單純用於識別該手工具的尺寸規格，並不具有
    供識別選取驅動工具的功能，... 訴願機關與被告明顯誤認
    證據三的色環具有可迅速檢視套筒工具之功效。」
  2.由系爭專利說明書第6 頁「新型內容」可知：「本創作之主
    要目的在於提供一種易於辨識的套筒識別結構，供使用者快
    速檢視，且能降低製造成本，提升其經濟效益。」據此可證
    ，原告主張「可迅速選用驅動扳手」之創作目的，明顯與系
    爭專利說明書的創作目的不符，實有誤導之嫌，要不可採。
  3.依前揭審查基準第2-1-25、2-1-44及2-3-21之說明，「發明
    專利權範圍，以說明書所載之申請專利範圍為準，申請專利
    範圍為申請專利之發明是否具備專利要件的審查對象」、「
    申請專利範圍係界定發明專利權範圍之基礎，申請專利範圍
    中之請求項係認定專利權範圍及判斷新穎性及進步性等專利
    要件的基本單元（basic unit）... 申請專利範圍之認定應
    以申請專利範圍中所載之文字為基礎... 。」換言之，「進
    步性之審查應以每一請求項中所載之發明的整體為對象」，
    所謂的發明之整體係指請求項所界定之具體結構；至於未界
    定在請求項中之技術內容，以及說明書所陳述的功效，理應
    不得作為判斷該請求項進步性之依據，更具體而言，將未曾
    在說明書中陳述的功效納入比對範圍，亦非屬正確、合法。
  4.查系爭案申請專利範圍第1 項乃界定一種「套筒識別結構」
    ，該套筒10至少具有一套口部11及一嵌插部12，套筒10於周
    緣表面形成有一規格辨識系統，該規格辨識系統係由一數字
    組20及一色環25結合而成，其中數字組20具有一呈尺寸數字
    狀的識別區21，且於識別區21外圍形成有一非識別區23，並
    利用雷射技術使識別區21與非識別區23形成刻紋與未刻紋的
    色差，有效彰顯數字組20的識別區21所代表的尺寸數字；而
    色環25則依套筒10嵌插部12的尺寸形成不同的色彩，「供使
    用者辨視對應的手工具」；藉此，組構成一易於辨識、且可
    迅速檢視及低成本的套筒識別結構者。
  5.分析系爭案申請專利範圍第1 項之界定可知，其並未記載原
    告所主張之「可迅速選用驅動扳手」的限制條件。再者，由
    系爭專利之名稱界定可知，其係在申請一種「套筒」辨識結
    構，而非套筒與手工具之組合體，顯然系爭專利所稱「供使
    用者辨視對應的『手工具』」，根本不是系爭專利之申請標
    的，於進步性之判斷上，此等非屬新型申請標的之界定不應
    成為進步性判斷之內容；換言之，在論究系爭案申請專利範
    圍第1 項之進步性時，原告若將「可迅速選用驅動扳手」之
    功效納入比對範圍，即構成違反前揭審查基準規定之違法。
  6.反觀原告前揭主張，正是謬以「可迅速選用驅動扳手」此等
    完全未界定於系爭專利請求項之技術手段，強稱系爭專利的
    功效與證據二、三之組合不同，原告正是不當地將非屬系爭
    案申請專利範圍第1 項之技術特徵列為比對條件，顯然違反
    前揭審查基準揭櫫之原則。
  7.綜上，原告將未界定在系爭案申請專利範圍第1 項之技術內
    容納入專利要件之審查比對範圍的主張，顯然違反前揭審查
    基準之規定，實不足採。
  (四)系爭專利各請求項相較於證據二、三之組合，確實有違核准
    時專利法第94條第4項之規定：
  1.由起訴狀理由可知，原告已認同證據二確實揭露出系爭專利
    之「鐳射識別區」的技術特徵，其亦認同證據三已揭露「色
    環」的技術特徵。由證據三說明書第4 欄第46至53行之說明
    及系爭專利與證據二、三的比對圖可知，證據三已揭露出一
    具有一色環2a的套筒1a、一具有一色環2b的單頭扳手1b，及
    一具有一色環2c的雙頭扳手1c，使用者藉由該等色環2a、2b
    、2c的顏色，可容易地辨識套筒1a、單頭扳手1b與雙頭扳手
    1c是屬於同組互相對應的工具。是以，被告認為組合證據二
    、三即可揭露系爭專利「可供使用者辨視對應的手工具」之
    功效的處分，顯於法有據。
  2.系爭案申請專利範圍第1 項（唯一獨立項）所界定之套筒的
    「規格辨識系統」中的數字組20，確實已充分地揭露於證據
    二之圖式及說明書中，而該「規格辨識系統」中的色環25則
    是完整地揭露於證據三的說明書中；且證據二、三均是屬於
    套筒、扳手工具之技術領域，套筒、扳手工具領域中具有通
    常知識者依據證據二、三揭露之先前技術，並參酌申請時的
    通常知識，確實可以簡易地組合證據二、三，並完成系爭案
    申請專利範圍第1 項所界定之技術內容，而達到系爭專利易
    於辨別尺寸及迅速檢視套筒工具之功效。
  3.系爭案申請專利範圍第1 項的整體結構，僅是將數字組20與
    色環25這兩個已知用於套筒上的規格辨識系統拼湊在一起而
    已，而為典型的「組合新型」，因此在判斷結構特徵之後，
    原處分更進一步比對功效。而由實際結構比對可知，系爭專
    利之數字組20與色環25事實上仍以通常之方式作動，即兩個
    技術特徵所產生的功能並未相互作用，以致其組合後之技術
    效果僅為所有單一技術所產生之技術效果的總合，故依前揭
    審查基準對於「組合發明」之判斷原則，系爭案申請專利範
    圍第1 項相較於證據二、三之組合並未能增進功效，當然不
    具進步性，違反專利法第94條第4 項之規定。
  4.參加人已逐項比對系爭案申請專利範圍第2 至13項不具進步
    性的理由（本件舉發理由書第6至9頁參照），此處不再贅述
    ，故原處分及訴願決定認系爭案申請專利範圍第2 至13項不
    具進步性，亦符合專利法及前揭審查基準各項原則之規定。
  (五)綜上所陳，系爭專利各請求項相較於證據二、三的組合，確
    實有違專利法第94條第4 項之規定，原處分及訴願決定應無
    違誤。敬祈鈞院明鑒，賜判決如訴之聲明，以維參加人權益
    ，並符法旨，至感德便。
    理  由
一、本件原告經合法通知，未於言詞辯論期日到場，核無行政訴
    訟法第218 條準用民事訴訟法第386 條所列各款情形，爰依
    被告之聲請，由其一造辯論而為判決。
二、按凡利用自然法則之技術思想，對物品之形狀、構造或裝置
    之創作，而可供產業上利用者，固得依專利法第93條及第94
    條第1 項前段規定申請取得新型專利。惟其新型如「為其所
    屬技術領域中具有通常知識者依申請前之先前技術顯能輕易
    完成時」，仍不得依法申請取得新型專利，復為同法第94條
    第4 項所規定。
三、本件係原告前於94年11月09日以「套筒識別結構」向被告申
    請新型專利，經被告編為第00000000號形式審查准予專利。
    嗣參加人以其有違專利法第94條第4 項之規定，對之提起舉
    發。案經被告審定為「舉發成立，應撤銷專利權」之處分。
    原告不服，提起訴願，經訴願決定駁回，原告猶未甘服，向
    本院提起行政訴訟訟，並為如事實欄所載之主張。
四、本院判斷如下：
  (一)本件系爭第00000000號「套筒識別結構」新型專利案，依其
    專利公報所載，其申請專利範圍共13項，第1 項為獨立項，
    餘為附屬項。第1 項係「為一種套筒識別結構，該套筒至少
    具有一套口部及一嵌插部，套筒於周緣表面形成有一規格辨
    識系統，該規格辨識系統係由一數字組及一色環結合而成，
    其中數字組具有一呈尺寸數字狀的識別區，且於識別區外圍
    形成有一非識別區，並利用雷射技術使識別區與非識別區形
    成刻紋與未刻紋的色差，有效彰顯數字組的識別區所代表的
    尺寸數字；而色環則依套筒嵌插部的尺寸形成不同的色彩，
    供使用者辨視對應的手工具；藉此，組構成一易於辨識、且
    且可迅速檢視及低成本的套筒識別結構者。」等語；而參加
    人所提舉發證據一係系爭專利之專利公報及專利說明書；證
    據二係94年07月11日公告之第00000000號「具有鐳射字體、
    圖樣表面層之手工具」新型專利案；證據三係西元2001年07
    月10日公告之美國第0000000B1 號「ARTICLE COLLATION FE
    ATURE AND METHOD」專利案；證據四係系爭專利圖式第1A圖
    與第1B圖、第2 圖與證據二圖3 及圖4 、證據三FIG.1 及2
    之比對圖。
  (二)查依上開系爭案申請專利範圍第1 項獨立項所載，主要係一
    種利用雷射與印刷技術於套筒表面設有規格辨識系統，供使
    用者迅速區別對應扳手與起子頭尺寸之功效；然參酌證據二
    說明書及圖1 至6 ，其係一種具有鐳射字體、圖樣表面層之
    手工具，包含：一本體；一第一鍍層，是被覆在該本體一外
    表面；一第二鍍層，是被覆在該第一鍍層上，且與該第一鍍
    層形成有色差；及一蝕刻紋，是以鐳射蝕刻的方式，侵蝕該
    第二鍍層，使第一鍍層顯露後，在該本體表面形成顯眼的字
    體、圖樣，形成表示規格的文字，或代表商家的文字、商標
    或特殊的圖紋者。是系爭案申請專利範圍第1 項獨立項與證
    據二相較，系爭專利具有套口部及嵌插部之套筒，已揭露於
    證據二圖1 具有類似系爭專利之嵌插部及套口部之套筒本體
    。另系爭專利利用雷射技術使識別區與非識別區形成刻紋與
    未刻紋的色差，有效彰顯數字組的識別區所代表的尺寸數字
    之技術，亦已揭露於證據二圖1 其蝕刻紋係以鐳射蝕刻的方
    式侵蝕第二鍍層，使第一鍍層顯露出數字18的尺寸，形成識
    別區代表的尺寸數字，未蝕刻的部分相當於系爭專利之非識
    別區，藉由不同色彩的鍍層，形成色差的效果。再者，揆諸
    證據三圖1 、2 之工具組其套筒1a表面標示有一色環2a及5/
    8"尺寸，開口扳手1b表面標示一色環2b及5/8"尺寸，雙頭扳
    手1c表面兩頭各標示一色環2c及5/8"尺寸以及色環2c' 及1/
    2"尺寸；工具組其開口扳手21a 表面標示圖形22a 及7/8"尺
    寸，扳手21b 表面標示圖形22b （與22a 相同）及7/8"尺寸
    ，能讓使用者很容易辨識所對應使用之工具；系爭專利具有
    色環之技術已揭露於證據三圖1 色環之技術。足認證據二、
    三均屬於套筒、扳手之技術領域，而組合證據二、三之技術
    即可達到系爭專利易於辨識尺寸，迅速檢視套筒工具識別之
    功效。是系爭案申請專利範圍第1 項獨立項為其所屬技術領
    域中具有通常知識者依證據二、三之組合技術顯能輕易完成
    ，不具進步性。
  (三)次查，系爭案申請專利範圍第2 項附屬項之數字組及色環所
    形成之技術乃係位置上的簡易變化，與證據二圖1 套筒本體
    表面其蝕刻紋係以鐳射蝕刻的方式侵蝕顯露出數字18的尺寸
    及證據三圖1 其套筒1a表面標示有一色環2a及5/8"尺寸之技
    術相同。第3 、4 項附屬項之識別區或非識別區形成空白狀
    乃係刻紋位置上的簡易置換，與證據二圖1 其蝕刻紋係以鐳
    射蝕刻的方式形成代表的尺寸數字的識別區，未蝕刻的部分
    形成空白的非識別區之技術相同。第5 項附屬項數字組之識
    別區○設○○道框線，而非識別區形成於識別區與框線間、
    第6 項附屬項之框線可為各種幾何圖形之技術，與證據二圖
    3 、4 之蝕刻紋為圓形框線或幾何圖形之技術相同。另第7
    至13項附屬項所載其中套筒對應之手工具，乃係配合對應之
    套筒使用，且在該等板手適當處設有色環以便辨識，與證據
    三工具組其開口扳手1b表面標示一色環2b，雙頭扳手1c表面
    兩頭各標示一色環2c及色環2c' 之技術相同。綜上，系爭案
    申請專利範圍第2 至13項附屬項為其所屬技術領域中具有通
    常知識者依證據二、三之組合技術顯能輕易完成，均不具進
    步性。
  (四)從而，被告以結合證據二及證據三，認定系爭專利為所屬技
    術領域中具有通常知識者依申請前之先前技術顯能輕易完成
    ，有違首揭專利法第94條第4 項之規定，所為「舉發成立，
    應撤銷專利權」之處分，依法自無不合。
五、綜上所述，原處分依法並無不合，訴願決定予以維持，亦無
    違誤。原告訴請撤銷原處分及訴願決定，並請求被告應就申
    請第000000000 號「套筒識別結構」新型專利舉發案，應予
    「舉發不成立」之處分，為無理由，應予駁回。
據上論結，原告之訴為無理由，依行政訴訟法第218 條、民事訴
訟法第385 條第1 項前段、行政訴訟法第98條第1 項前段，判決
如主文。
中    華    民    國    97    年    5    月    29    日
                   臺北高等行政法院第七庭
                             審判長法  官  李得灶
                                   法  官  林育如
                                   法  官  黃秋鴻
上為正本係照原本作成。
如不服本判決，應於送達後20日內，向本院提出上訴狀並表明上
訴理由，如於本判決宣示後送達前提起上訴者，應於判決送達後
20日內補提上訴理由書（須按他造人數附繕本）。
中    華    民    國    97    年    5    月    29    日
                                   書記官  林苑珍


司法院資訊處製作；財團法人民間司法改革基金會備份。
